【裁判字號】    98,上,886
【裁判日期】    990427
【裁判案由】    所有權移轉登記
【裁判全文】
臺灣高等法院民事判決                   98年度上字第886號
上  訴  人  乙○○
訴訟代理人  鐘耀盛律師
被  上訴人  甲○○
訴訟代理人  廖振洲律師
上列當事人間所有權移轉登記事件，上訴人對於中華民國98年7
月27日臺灣士林地方法院98年度訴字第155號第一審判決提起上
訴，本院於 99年4月13日言詞辯論終結，判決如下：
    主      文
原判決廢棄。
被上訴人在第一審之訴均駁回。
第一、二審訴訟費用由被上訴人負擔。
    事實及理由
一、被上訴人主張：其於民國90年間出資委託上訴人向訴外人丙
    ○○買受坐落於臺北縣淡水鎮○○段 902地號土地應有部分
    1/5及其上同段1849建號(被上訴人原誤載為1876建號，於本
    院更正之)即門牌號碼為臺北縣淡水鎮○○路33之1號房屋（
    下稱系爭房地），待日後捐贈供奉關聖帝君之財團法人，並
    先後於90年5月16日、7月16日、7月26日、8月13日，分別給
    付買賣價金新臺幣(下同）33萬元、300萬元、60萬元、17萬
    元，共計 410萬元予丙○○，詎上訴人於辦理所有權移轉登
    記後，竟遲不辦理移轉登記予被上訴人，爰依民法第 541條
    第 2項規定，先位請求上訴人應將系爭房地所有權移轉登記
    予被上訴人。若認被上訴人上開主張為無理由，因上訴人自
    承上開33萬元、300萬元、60萬元係向被上訴人借用，被上
    訴人已於98年3月4日催告上訴人於31日內如數清償，爰依民
    法第 478條規定，備位請求上訴人返還借款及自催告期滿翌
    日即98年4月8日起至清償日止之法定遲延利息等語。原審為
    被上訴人先位請求勝訴之判決，上訴人不服提起上訴，被上
    訴人於本院答辯聲明：上訴駁回。
二、上訴人則以：系爭房地為其自行購買，並未受被上訴人之委
    任，此由買賣契約書、第二期價款 300萬元之匯款單及證人
    沈東順之證詞可證，被上訴人稱其委任上訴人購買系爭房屋
    ，並未以文字為之，證人詹金火為被上訴人之夫，其證詞比
    附勾串不可採。又上訴人確有向被上訴人借款 393萬元以支
    付買賣價款，借款同時有簽發同額本票，經沈東順背書後交
    付被上訴人，其已陸續清償完畢，被上訴人亦已將本票交還
    等語資為抗辯。上訴聲明；(一)原判決廢棄；(二)被上訴人在第
    一審之訴駁回。
三、被上訴人主張系爭房地現為供奉關聖帝君之神壇，上訴人為
    該神壇之廟姑，上訴人於90年 5月16日與丙○○簽訂買賣契
    約，向丙○○購買系爭房地，被上訴人於90年 5月16日自淡
    水第一信用合作社領款33萬元，由其夫詹金火簽發同額支票
    ，經乙○○背書後，交付丙○○兌現，嗣於同年7月16日、7
    月26日自淡水第一信用合作社領款 300萬元、60萬元交付上
    訴人以之支付系爭房地之買賣價款，丙○○於同年 7月18日
    將系爭房地所有權移轉登記予上訴人等事實，業據其提出取
    款憑條、支票、匯款申請書、土地及建物登記簿謄本（原審
    卷第10至19頁)為證，並為上訴人所不爭執，應堪信為真。
四、被上訴人先位之訴部分：
  (一)按當事人主張有利於己之事實者，就其事實有舉證之責任，
    為民事訴訟法第 277條本文所明定。又請求履行債務之訴，
    除被告自認原告所主張債權發生原因之事實外，應先由原告
    就其主張此項事實，負舉證之責任，必須證明其為真實後，
    被告於其抗辯事實，始應負證明之責任，此為舉證責任分擔
    之原則(最高法院43年台上字第377號判例意旨參照）。本件
    被上訴人主張上訴人受其委託購買系爭房地，為上訴人所否
    認，按諸上揭規定及說明，自應由被上訴人就委任關係存在
    之事實負舉證之責。
  (二)被上訴人固提出取款憑條、支票、匯款申請書以資證明其委
    託上訴人購買系爭房地，惟上開取款憑條、支票及匯款申請
    書，僅足以證明購買系爭房地之大部分款項，來自被上訴人
    ，然其原因為何，究非得以之證明，上訴人辯稱該等款項係
    其向被上訴人借貸用以給付買賣價金等語，亦非無可能，尚
    難以之證明兩造間存有委任關係。況被上訴人主張其於90年
    5月16日提領33萬元並由其夫詹金火簽發同額支票、同年7月
    16日匯款 300萬元、同月26日再提領60萬元存入丙○○帳戶
    、同年 8月13日再提領17萬元交予上訴人，合計買賣價金共
    410 萬元云云，亦與實際交易情形不合，查系爭房地之買賣
    價金為412萬元，並分3期給付，第 1期款50萬元，扣除已付
    定金2萬元、押租金15萬元，實際給付33萬元，第2期款為30
    0萬元，以匯款方式支付，第3期款為62萬元，但出賣人同意
    補貼地磚損壞2萬元，實際支付60萬元，並無第4期之17萬元
    ，有兩造所不爭執之系爭房地買賣契約在卷可稽（原審卷第
    38至42頁），並經證人即出賣人丙○○於本院證述無訛（本
    院卷第73頁反面至75頁正面），顯見被上訴人所稱之買賣價
    金交付之情形，已有不實。況倘如被上訴人所主張其委託上
    訴人購買系爭房地，則其何以未支付定金，其亦非承租人，
    又如何能以押租金抵償買賣價金，另其曾參與領款、匯款，
    足見其能參與其事，則其對價金、各期款項及買賣條款之約
    定，焉有不知之理，買賣後又未要求上訴人交出買賣契約書
    、所有權狀等證明文件，顯與常情不符，足徵被上訴人之主
    張不可採。
  (三)證人即被上訴人之夫詹金火雖證稱因其夫妻篤信神佛，上訴
    人在系爭房屋設有神壇，其夫妻常去拜拜、問事情，有一天
    上訴人稱房東向他們要房子，其夫妻因信仰關係，被上訴人
    說由她出錢買下房屋，先登記被上訴人名義，待財團法人登
    記後，再將房屋捐贈給財團法人，上訴人說她與房東較熟，
    就委由上訴人與房東洽商買賣事由云云（原審卷第85頁反面
    ）。惟被上訴人及詹金火所述財團法人登記乙事，為上訴人
    所否認，復乏其證，已難採信，而系爭房屋原為被上訴人之
    父沈東順所承租，神壇亦為沈東順所設，其後請上訴人住持
    ，業據沈東順證述在卷，且為被上訴人所是認（本院卷第
    117頁反面)，又實際上與房東丙○○洽談買賣事宜者為沈東
    順，簽約者為上訴人，商談買賣事宜時，上訴人都在沈東順
    之旁等情，亦據丙○○證述無誤（本院卷第73頁反面至74頁
    反面），則何人與房東丙○○較熟，何人又較值被上訴人信
    任，不言可諭，足見詹金火所證委由乙○○購買系爭房地云
    云，並非可採。又被上訴人及證人詹金火均稱委由上訴人購
    買系爭房地，在財團法人設立登記前，先登記於被上訴人名
    下云云。惟果如此，被上訴人及詹金火就系爭房地買受後移
    轉登記予何人，應十分在意，然系爭房地係90年 7月18日即
    移轉登記予上訴人，迄於98年間提起本件訴訟，其間並無催
    促上訴人交付買賣契約書及所有權狀等證明文件，以明系爭
    房地是否登記於被上訴人名下，與常情不符；另從被上訴人
    提出之第 1期價金33萬元之支票，係由上訴人背書轉讓與丙
    ○○，第2期價金300萬元，係以上訴人之名義匯給合作金庫
    城東支庫代償丙○○向該銀行之借款，領款及匯款時被上訴
    人均在場，為其所自承（本院卷第12 1頁反面），足見被上
    訴人當時即明知悉買賣契約之買受人為上訴人，益見被上訴
    人及詹金火上開所陳不實，要無足採。
  (四)此外，被上訴人復未能提出其他證據證明其有委任上訴人購
    買系爭房地，其依民法第541條第2項規定請求上訴人移轉系
    爭房地之所有權，即屬無據。
五、被上訴人備位之訴：
  (一)按請求履行債務之訴，原告就其所主張債權發生原因之事實
    ，固有舉證之責任，若被告自認此項事實而主張該債權已因
    清償而消滅，則清償之事實，應由被告負舉證之責任，此觀
    民事訴訟法第277條之規定自明(最高法院28年上字第1920號
    判例意旨參照）。又證言之證據力，固依法院自由心證認定
    之，惟法院取捨證言，應就證人之觀察力、記憶力、陳述力
    及其與證言之利害關係而斟酌之，尚非得僅因證人彼此陳述
    偶有紛歧，即認其全部均為不可採信。
  (二)被上訴人備位之訴主張上訴人向其借款 393萬元以購買系爭
    房地乙節，為上訴人所自認，應堪予認定。上訴人辯稱借款
    33萬元、300 萬元及60萬元時，曾簽發同額本票，由沈東順
    背書後交予被上訴人，於清償後，被上訴人已返還本票，返
    還時沈東順在場，並當場撕毀本票等語，業據證人沈東順證
    述屬實（原審卷第32頁反面至33頁反面、第87頁反面至88頁
    反面、本院卷第97頁反面至99頁反面），參以上訴人於90年
    迄98年間，在淡水第一信用合作社，先後有100萬元、150萬
    元及50萬元之定期存款，另於上開合作社之活期存款帳戶、
    萬泰商業銀行、臺灣銀行、郵局之存款等帳戶，交易往來頻
    繁，存款餘額多在數十萬元，甚至上百萬元，有淡水第一信
    用合作社定期性存款歷史交易明細表、活期性存款歷史交易
    明細表、對帳單、定期交易明細、萬泰商業銀行存摺對帳單
    、台灣銀銀行綜合存款存摺、泰山郵局客戶歷史交易清單在
    卷可查(原審卷第100至131頁)，及上訴人曾借款訴外人總合
    科技股份有限公司1,121萬6,236元，有該公司為發票人、上
    訴人為受款人之支票72張在卷可考(原審卷第64至80頁)等情
    ，足見上訴人係有資力之人，其辯稱已清償上開借款，應值
    採信。被上訴人雖主張上訴人與沈東順就借款與還款之重要
    癥結點陳述不一致，多有矛盾，且沈東順無資力，復為被上
    訴人之父，其擔任借款保證人，不合常理云云。惟沈東順於
    原審就上訴人取回本票時是否皆在場，在場有何人等前後證
    述雖有出入，對上訴人之還款方式、金額及地點證稱不清楚
    ，而上訴人於原審曾就還款時通知何人，陳稱已忘記，就撕
    毀本票時有誰在場，陳稱不知道等語。但渠二人就借款時簽
    發三張本票，由沈東順背書，還款取回本票後即撕毀本票等
    之陳述，始終一致，其餘細節雖有出入或陳述不清楚、不知
    道等語，良以本件自借款以迄本件訴訟提起，已歷 7年餘，
    證人或上訴人之記憶當隨時間之經過，而有不清或出入之情
    形，且兩造初期又彼此信任，對於證據之保留，或有疏略，
    按諸前開說明，尚難以前開出入或不清楚、不知道等語，即
    認沈東順就借款時簽發同額本票、於本票背書及還款撕毀本
    票證詞不可採信。被上訴人另稱上訴人陳稱其係陸陸續續還
    款，卻未要求被上訴人開立收據，還款地點又在系爭房地，
    又上訴人收入不穩定，沈東順並無資力，且為被上訴人之父
    ，其於本票上背書並擔保，均與常情不符云云。惟一部清償
    是否必要求債權人開立收據，還款地點是否須在債權人處所
    ，收入不穩定是否無清償能力，沈東順無資力且為被上訴人
    之父，是否不得於本票上背書，均非必然，況兩造初期關係
    良好，彼此信任，而上訴人亦非無資力人，均已如前述，且
    即如沈東順所稱上訴人終是外人，且空口無憑，是於本票上
    背書等情(本院卷第98頁反面)，亦非無可能，被上訴人上開
    所陳云云，皆非可採。本件上訴人既已清償上開借款，被上
    訴人以備位之訴，請求上訴人返還借款 393萬元，即無理由
    。
六、綜上所述，被上訴人先位之訴主張其委任上訴人向丙○○購
    買系爭房地，備位之訴主張上訴人尚未返還借用之393萬元
    購屋款，均不足採；上訴人抗辯其以自己名義購買系爭房地
    ，未受被上訴人委任，向被上訴人所借款項，均已清償，係
    屬可信。從而，被上訴人先位之訴本於委任法律關係，請求
    上訴人移轉系爭房地所有權登記予被上訴人，備位之訴依消
    費借貸法律關係，請求上訴人返還393萬元及自催告期滿翌
    日98年4月8日起至清償日止按年息5%計算之法定遲延利息，
    均不應准許。原審判命上訴人應移轉系爭房地所有權登記予
    被上訴人，自有未合。上訴意旨指摘原判決不當，求予廢棄
    改判，為有理由。爰由本院予以廢棄並駁回被上訴人先位及
    備位之訴。
七、本件事證已明，兩造其餘攻擊防禦方法及未經援用之證據，
    經審酌後，均無礙前述認定，無一一論述之必要，併予敘明
    。
八、據上論結，本件上訴為有理由。依民事訴訟法第 450條、第
    78條，判決如主文。
中    華    民    國    99    年    4     月    27    日
                    民事第11庭
                        審判長法  官  鄭雅萍
                              法  官  詹文馨
                              法  官  劉坤典
正本係照原本作成。
如不服本判決，應於收受送達後20日內向本院提出上訴書狀，其
未表明上訴理由者，應於提出上訴後20日內向本院補提理由書狀
（均須按他造當事人之人數附繕本）上訴時應提出委任律師或具
有律師資格之人之委任狀；委任有律師資格者，另應附具律師資
格證書及釋明委任人與受任人有民事訴訟法第 466條之1第1項但
書或第2項（詳附註）所定關係之釋明文書影本。
中    華    民    國    99    年    4     月    27    日
                              書記官  劉育妃
附註：
民事訴訟法第466條之1（第1項、第2項）：
對於第二審判決上訴，上訴人應委任律師為訴訟代理人。但上訴
人或其他法定代理人具有律師資格者，不在此限。
上訴人之配偶、三親等內之血親、二親等內之姻親，或上訴人為
法人、中央或地方機關時，其所屬專任人員具有律師資格並經法
院認為適當者，亦得為第三審訴訟代理人。

司法院資訊處製作；財團法人民間司法改革基金會備份。
